【裁判字號】    97,台上,6331
【裁判日期】    971210
【裁判案由】    違反毒品危害防制條例等罪
【裁判全文】
最高法院刑事判決            九十七年度台上字第六三三一號
上  訴  人  甲○○
上列上訴人因違反毒品危害防制條例等罪案件，不服台灣高等法
院台中分院中華民國九十七年八月二十九日第二審判決（九十七
年度上訴字第一七七二號，起訴案號：台灣台中地方法院檢察署
九十六年度毒偵字第六五三四、六六○三號），提起上訴，本院
判決如下：
    主  文
上訴駁回。
    理  由
一、施用第一級毒品二罪部分：
按刑事訴訟法第三百七十七條規定，上訴於第三審法院，非以判
決違背法令為理由，不得為之。是提起第三審上訴，應以原判決
違背法令為理由，係屬法定要件。如果上訴理由書狀並未依據卷
內訴訟資料，具體指摘原判決不適用何種法則或如何適用不當，
或所指摘原判決違法情事，顯與法律規定得為第三審上訴理由之
違法情形，不相適合時，均應認其上訴為違背法律上之程式，予
以駁回。本件上訴人甲○○上訴意旨略稱：(一)、依學理見解，施
用毒品具有高度成癮性，故有反覆實行之行為，原審認為不適用
集合犯理論，而係數個獨立之行為，論以數罪。認事用法，實有
違誤。(二)、原判決認定，上訴人先後於民國九十六年九月三十日
、九十六年十月九日施用第一級毒品海洛因，各該行為並非密接
，而論以數罪。惟繼續犯為數行為，於同時、同地或密切接近之
時地實行，侵害同一法益而言。施用毒品成癮者，如未繼續施用
，即會產生戒斷症狀，使行為人造成身體上極度之痛苦，故會有
反覆實行之行為。原審未加詳查，遽行判決，有調查未盡之違法
。(三)、刑法刪除連續犯規定後，無法將施用毒品行為論以處斷上
一罪，而將藥物濫用者，與一般刑事犯同視，有失公平。上訴人
因施用毒品，被量處有期徒刑近九年，將造成家庭之破碎，請發
回更審，或依集合犯、接續犯論以一罪云云。
惟查：本件原判決綜合全案卷證資料，本於事實審法院之推理作
用，認定上訴人前曾因施用毒品，經裁定送戒治處所施以強制戒
治，執行完畢。又於五年內之九十三、九十四年間，先後施用毒
品，經原審法院及台灣台中地方法院分別判處有期徒刑十一月、
五月（前二罪應執行有期徒刑一年二月）及六月確定，執行至九
十五年五月三十日假釋出獄，刑期至九十五年八月十三日屆滿，
以已執行論。又基於施用第一級毒品海洛因之犯意，先於九十六
年九月三十日，在台中市北屯區○○○○街三十號三樓之二住處
，施用海洛因一次，為警查獲。復於九十六年十月九日，在同上
址，再施用海洛因一次，為警查獲。分別經採集尿液送驗，均有
嗎啡（及甲基安非他命）之陽性反應，上訴人亦坦承上開犯行等
情（施用第二級毒品部分，詳後述）。因而維持第一審論處上訴
人施用第一級毒品二罪（均累犯）罪刑之判決，駁回上訴人此部
分在第二審之上訴，已依據卷內資料，說明其所憑之證據及認定
之理由。對於上訴人所為，其先後施用毒品之行為，屬於接續犯
或集合犯之辯解，如何不可採取，亦已逐一說明及指駁。上訴意
旨對於原判決所為前揭論斷，並未依據卷內資料，具體指摘有何
違背法令情形。且查：(一)、九十四年二月二日修正公布，自九十
五年七月一日施行之刑法，已刪除第五十六條連續犯之規定，依
其修正理由之說明：所謂概括犯意，經常「對繼續犯同一罪名之
罪者，均適用連續犯之規定論處，不無鼓勵犯罪之嫌，亦使國家
刑罰權之行使發生不合理之現象。因此，基於連續犯原為數罪之
本質及刑罰公平原則之考量」，爰刪除有關連續犯之規定。係將
本應各自獨立評價之數罪，回歸本來就應賦予複數法律效果之原
貌。因此，於刑法修正施行後，多次施用毒品之犯行，除仍符合
接續犯之要件（例如在同一時地，接續施用二包以上毒品，於刑
法刪除連續犯規定之前，自始即認為屬於接續犯）者外，應採一
罪一罰，始符合立法本旨。又所謂集合犯，乃其犯罪構成要件中
，本就預定有多數同種類之行為將反覆實行，立法者以此種本質
上具有複數行為，反覆實行之犯罪，認為有包括一罪之性質，因
而將此種犯罪歸類為集合犯，特別規定為一個獨立之犯罪類型，
例如營業犯、收集犯、職業犯……是。本件上訴人先後於九十六
年九月三十日、九十六年十月九日，各施用第一級毒品一次，為
警查獲，前後相隔九日，且其犯罪時間，均在刑法刪除連續犯規
定，公布施行之後。依其情形，並無前述接續犯或集合犯關係。
上訴意旨持憑己見，認為屬於接續犯或集合犯，係以自己說詞，
所為之指摘，並非適法之第三審上訴理由。(二)、關於刑之量定，
係實體法賦予事實審法院得依職權裁量之事項，苟已以行為人之
責任為基礎，審酌刑法第五十七條各款所列事項而未逾越法律所
規定之範圍，或濫用其權限，即不得任意指摘為違法，以為第三
審上訴之理由。毒品危害防制條例第十條第一項之施用第一級毒
品罪，其法定本刑為六月以上五年以下有期徒刑。原審如何依前
揭規定，審酌上訴人之一切情狀，並認第一審就上訴人所犯施用
第一級毒品二罪，均為累犯，依法加重其刑後，分別量處有期徒
刑十月、十月（並與後述之施用第二級毒品二罪，所處有期徒刑
八月、八月，定其應執行刑為有期徒刑二年七月）為無不合，予
以維持，已詳為說明（見原判決第四頁，理由二部分）。此乃事
實審法院職權之適法行使，並未逾越法律所規定之範圍，或濫用
其權限。上訴意旨雖指稱，其「被量處有期徒刑近九年」，但本
件並未量處近九年之刑期，即顯非依據卷內資料執為指摘（至於
上訴人是否另因其他犯罪，經判處罪刑，非本件所能審酌）。其
關於施用第一級毒品部分之上訴，違背法律上之程式，應予駁回
。
二、施用第二級毒品二罪部分：
按上訴得對於判決之一部為之，未聲明為一部者，視為全部上訴
，刑事訴訟法第三百四十八條第一項定有明文。上訴人對原判決
不服，提起上訴，未聲明為一部上訴，依前揭規定，應視為全部
上訴（即施用第二級毒品二罪，亦已上訴）。查刑事訴訟法第三
百七十六條所列各罪之案件，經第二審判決者，不得上訴於第三
審法院，為該法條所明定。本件上訴人被訴施用第二級毒品甲基
安非他命二罪部分，原審係維持第一審依毒品危害防制條例第十
條第二項論處罪刑，核屬刑事訴訟法第三百七十六條第一款之案
件。依首開說明，既經第二審判決，自不得上訴於第三審法院。
上訴人猶對於此部分提起上訴，顯為法所不許，亦應予駁回。
據上論結，應依刑事訴訟法第三百九十五條前段，判決如主文。
中    華    民    國  九十七  年   十二   月    十    日
                      最高法院刑事第七庭
                          審判長法官  陳  世  雄
                                法官  魏  新  和
                                法官  吳  信  銘
                                法官  徐  文  亮
                                法官  李  錦  樑
      本件正本證明與原本無異
                                      書  記  官
中    華    民    國  九十七  年   十二   月   十五   日
                                                     Ｒ


司法院資訊處製作；財團法人民間司法改革基金會備份。
